行　政　法　院　判　決　　　　　　　　　　　　　　八十八年度判字第四五○號
　　原　　　告　甲○○
　　被　　　告　財政部臺灣省中區國稅局
右當事人間因贈與稅事件，原告不服行政院中華民國八十七年六月二十日台八七訴字
第三○八七六號再訴願決定，提起行政訴訟。本院判決如左︰
　　主  文
原告之訴駁回。
　　事  實
緣原告於八十二年間將其所有坐落雲林縣土庫鎮○○○段二二八五地號農業用地一筆
（面積○．五七六七公頃）及地上物贈與其母張洪也，並於同年五月三十一日向雲林
縣土庫鎮公所申報贈與稅，經被告核定贈與稅額新台幣（下同）四七○、四六一元，
原告於八十二年六月八日繳清稅款，並於同年六月十日辦畢農地所有權移轉登記。嗣
原告以其未諳遺產及贈與稅法第二十條第五款有關家庭農場之農業用地，贈與由能自
耕之配偶或民法第一千一百三十八條所定繼承人一人受贈而繼續經營農業生產者，不
計入贈與總額之規定，而誤繳贈與稅款，依稅捐稽徵法第二十八條規定向被告申請退
還已繳之贈與稅款四七○、四六一元。案經被告審查，以原告未能提示原始贈與時該
筆農地繼續經營農業生產之確切證明供核，乃否准所請。原告復於八十五年一月八日
及二十九日向被告申請退還贈與稅款，經被告分別以八十五年一月二十三日中區國稅
虎尾徵字第八五○○○○七八○號及八十五年二月二十八日中區國稅法字第八五○○
一四八三七號函未准所請。原告訴經財政部台財訴字第八五○一八二二四八號訴願決
定將原處分撤銷，由被告另為適法之處分。被告重為處分，以八十五年十二月二十八
日中區國稅虎尾徵字第八五○○一五○六七號函仍否准退還稅款。原告不服，循序提
起訴願、再訴願，均遭決定駁回，遂提起行政訴訟，茲摘兩造訴辯意旨如次：
原告起訴意旨略以︰一、被告認事用法有嚴重錯誤之處：(一)、與農地使用不可分離之
農舍，應依事實之狀態認定之，而非以是否取得合法之使用執照為區分：被告略以該
農舍未依法申請建築執照，無法證明該建築為農舍，且核准合法建築執照之前為違章
建築（系爭農舍業經土庫鎮公所於八十六年十二月二十二日核發合法農舍之使用執照
），無法查知該建築物之用途為由，認為贈與時該筆土地部分面積未從事經營農業至
為明確等語，駁回原告之再訴願。惟是否屬於與農地使用不可分離之農舍，係為事實
認定問題，而非合法建築與否的問題，不能將事後取得合法之建築，排除其為農舍之
事實。況且主管機關既然事後補發（承認）其為農舍，則其認定為農舍之事實，其基
準點應自本案申請退稅時起算，非自取得核發合法農舍時起算，其理至明。(二)、案外
人暫時設定住所，即有變更使用之認定，恐有不當擴大法律要件：經查農業發展條例
施行細則第十四條及二十一條規定，並未將他人設定住所，即視為有變更使用之法律
擬制，且所謂變更使用應屬於事實認定問題，基於不同之案例，應為不同之處理的原
則，不應將此設定住所類型，類推適用變更使用之情形，而不當擴大其法律要件。(三)
、大家族同財共居者，即認定屬於變更使用，有違傳統社會倫理制度：按於農業社會
大家族體制下，同財共居之親屬共同設籍於一處，乃為常情，若要強制非農地受移轉
之他人，於移轉時非在同一戶籍，始符合其要件，恐強人所難，亦與傳統社會倫理不
合（本件案外人張清呼與原告乃叔侄關係）。(四)、違章建築無法查知其用途，令人費
解：按違章建築係作何用途，乃為事實查定問題，焉能以合法建築始知其用途，尚未
申請合法建築者，就不知其用途，其理何在﹖同理，若地方行政機關因其尚未申請合
法建築，就不知其用途，此種主張可以成立的話，則既然不知其事實上為何種用途，
則如何知其有變更使用之情形﹖二、本案無部分變更使用之情形：(一)、系爭農地仍繼
續經營農業使用，有縣府、里長及耕作者之證明：係爭農地於贈與時繼續經營農業之
生產，有里長及耕作者之書面證明，以及縣府農業課轉作證明（均已呈卷在案），其
無部分變更使用之情形，應無可議。(二)、系爭之農舍，具有與農業經營不可分離使用
之事實關係：該農舍建築於民國五十八年，地處偏壤，除供原告之親屬居住之外，均
係供存放農具、牧養家畜及堆放農作物之用（有照片為證）。退萬步言，縱使有事後
申請補發合法農舍之情事，要非能否認其為與農業經營有不可分離使用之事實。(三)、
該農舍業已取得合法農舍之證明：該農舍於民國八十六年十二月二十二日取得合法農
舍之使用執照，符合農業發展條例第三十一條之規定：「農舍之興築，應符合建築法
及都市計劃法省（市）施行細則或實施區域計劃地區建築管理辦法有關樓高、建蔽率
及總樓地板面積之限制」。該農舍興築迄今，並未有任何擴增改變，且經建管單位查
實為與農地經營不可分離之農舍，足資證明。(四)、該農舍多年來依法繳納房屋稅：該
農舍多年來依法繳納房屋稅，且以農舍之名義減免繳稅，有房屋稅繳納證明為憑，其
為農舍之事實，不容否認。(五)、法規命令應有法律之明確授權：按何謂變更使用，其
法律之要件如何，依照通說之見解，對於人民課稅之規定者，應有法律之依據或有法
規之授權。參照大法官會議解釋第二四六號解釋、第三一三號解釋、第三四五號解釋
、及第三六○號解釋，均明示：行政命令需依法律授權而訂定，未踰越法律授權命令
之目的及範圍，或尚未踰越立法院授權的裁量範圍，與憲法並無牴觸，係增進公益所
必要，即屬合法。而查本案決定所依憑之理由，既無明確之法規命令，亦無法律之依
據，得將本件類推適用農地變更使用之依據。綜上，系爭建築業已取得合法農舍之證
明，且為與農地有不可分離使用之關係，並繼續經營農業生產，未曾有部分變更使用
之情形。被告不當援引法規而類推適用，既缺乏法律上依據，又無法規之授權，其處
分及一再訴願決定均明顯違法，請均予撤銷等語。
被告答辯意旨略以︰查本件本局虎尾稽徵所以八十五年十二月二十八日中區國稅虎尾
徵字第八五○○一五○六七號函復原告，係以原告贈與土地全部面積為○．五七六七
公頃，贈與前有建築房屋二棟，佔地面積○．○七六七頃，其所有權除張清芳（原告
之父）持分二分之一外，其餘二分之一為案外人張清呼所有，經土庫鎮公所查證自八
十一年至八十四年間無申請農業經營不可分離使用之農舍，且雖已建築完成並供人居
住，卻自始未依法申請建築（農舍）執照，即該建築之房屋無法證明為農舍，且部分
土地供案外人張清呼建築房屋，顯然該筆土地部分面積未繼續經營農業生產，原告所
請與行為時稅捐稽徵法第二十八條、遺產及贈與稅法第二十條第五款及農業發展條例
第三十一條規定未合，未予照准。原告以系爭土地上之建築物雖以張清芳及張清呼等
二人名義繳納房屋稅，實際為張清芳一人所繳，渠等雖同時設籍於其上，惟張清呼等
並未實際居住，皆係張清芳子孫居住，且系爭土地自始以農業生產為主，本局以房屋
有他人名義，認定部分土地未繼續經營農業生產，難令折服云云，訴經財政部訴願決
定除持與本局原處分相同之論見外，並以系爭土地之地上建築物，除原告設籍居住外
，另有案外人張清呼之繼承人張文勇全戶設籍，有戶籍謄本影本除原處分卷可稽，系
爭土地部分面積未繼續經營農業生產，洵堪認定。是本局未准其申請退還贈與稅款，
並無不合，遂駁回其訴願。惟原告仍未甘服復以系爭房屋為自用農舍，於八十六年十
二月三日向雲林縣土庫鎮公所提出合法自用農舍之申請，並經該公所八十六年十二月
二十二日核發使用執照在案，案外人張文勇雖於八十二年間設籍於該址，惟於八十二
年三月十日便將戶籍遷至他處等理由，訴經行政院再訴願決定除持與財政部訴願決定
相同之論見外，又以系爭房屋是否為自用農舍及核發使用執照情形，經本區詢據雲林
縣土庫鎮公所八十七年三月二日土鎮建字第○一九九五號函復，該使用執照係於八十
六年十二月十八日提出申請補辦核發建築執照，但因申請核准日前系爭房屋為違章建
築，無法查核該建築物之用途；又系爭建築物於贈與前其所有權除張清芳持分二分之
一外，其餘二分之一為案外人張清呼所有，且經土庫鎮公所查證自八十一年至八十四
年間，無申請農業經營不可分離使用之農舍，顯然贈與時該筆土地部分面積未從事經
營農業生產至為明確。又依原告所提示之戶籍謄本，張文勇全戶戶籍雖於八十二年三
月十二日遷出，惟該戶籍遷出並不影響系爭房屋為違章建築之事實，即該筆土地於贈
與時確有部分面積未繼續經營農業生產，原告嗣後申請退還原繳納贈與稅款，於法無
據。所訴核不足採，遂駁回其再訴願。原告復提起行政訴訟為前開主張，惟依雲林縣
稅捐稽徵處虎尾分處所提供之房屋稅主檔現值查詢資料，查得系爭房屋並無房屋稅條
例第十五條第六款減免規定之適用，原告主張贈與時系爭房屋供存放農具、牧養家畜
及堆放農作物之用，核無足採，另查依上開資料查得系爭房屋，贈與時為張清呼、張
清芳等二人共有，顯系爭土地贈與時，已有部分面積非由受贈人從事農業生產使用之
事實。再按「原符合土地稅法第二十二條規定課徵田賦之土地，部分變更為非農業用
地使用，依法應改課地價稅者，應按其實際使用面積，分別課徵田賦及地價稅。」為
財政部八十年十一月二十八日台財稅第八○○四二一四二一號函所明釋，本件經該分
處所提示之土地稅主檔稅籍查詢資料查得，系爭土地業於八十二年度由原告贈與張洪
也時，已按非農地使用改課地價稅在案，顯系爭土地贈與時未有從事經營農業生產之
事實，故本件原查依遺產及贈與稅法第三條第一項及第二十條第五款規定，核課贈與
稅洵屬適法，原告嗣後申請退還原繳納贈與稅款，於法無據，其起訴無理由，請予駁
回等語。
　　理  由
按「納稅義務人對於因適用法令錯誤或計算錯誤溢繳之稅款，得自繳納之日起五年內
提出具體證明，申請退還；逾期未申請者，不得再行申請。」為行為時稅捐稽徵法第
二十八條所明定。次按家庭農場之農業用地，贈與由能自耕之配偶或民法第一千一百
三十八條所定繼承人一人受贈而繼續經營農業生產者，不計入贈與總額，為行為時遺
產及贈與稅法第二十條第五款所規定。「家庭農場之農業用地，其由能自耕之繼承人
一人繼承或承受，而繼續經營農業生產者，免徵遺產稅或贈與稅，並自繼承或承受之
年起，免徵田賦十年。但如繼續經營不滿五年者，應追繳應納稅賦；其需以現金補償
其他繼承人者，由農業主管機關協助辦理十五年貸款。」為農業發展條例第三十一條
所規定。又「依農業發展條例第三十一條規定免徵遺產稅或贈與稅之案件，其所繼承
或承受之農業用地，在其經營生產不滿五年期間內雖部分面積未繼續經營農業生產，
仍應依同條但書之規定，就全部免稅土地追繳應納稅賦。」「．．．按農舍之興築，
應符合建築法及都市計畫法省（市）施行細則或實施區域計畫地區建築管理辦法有關
樓層高度、建蔽率及總樓地板面積之限制，．．．其不符規定者，應依建築法第九十
七條之二違章建築有關規定處理，自難謂為農舍。」復分別為財政部七十八年八月三
日台財稅字第七八○二○八四八一號及八十三年六月十七日台財稅字第八三一五九八
六八九號函所明釋。本件原告於八十二年間將其所有坐落雲林縣土庫鎮○○○段二二
八五地號農業用地一筆（面積○．五七六七公頃）及地上物贈與其母張洪也，並於同
年五月三十一日向雲林縣土庫鎮公所申報贈與稅，經被告核定贈與稅額新台幣（下同
）四七○、四六一元，原告於八十二年六月八日繳清稅款，並於同年、月十日辦畢農
地所有權移轉登記。嗣原告以其未諳遺產及贈與稅法第二十條第五款有關家庭農場之
農業用地，贈與由能自耕之配偶或民法第一千一百三十八條所定繼承人一人受贈而繼
續經營農業生產者，不計入贈與總額之規定，而誤繳贈與稅款，依稅捐稽徵法第二十
八條規定向被告申請退還已繳之贈與稅款四七○、四六一元。被告以原告贈與土地全
部面積為○．五七六七公頃，贈與前有建築房屋二棟，佔地面積○．○七六七頃，其
所有權除張清芳（原告之父）持分二分之一外，其餘二分之一為案外人張清呼所有，
經土庫鎮公所查證自八十一年至八十四年間無申請農業經營不可分離使用之農舍，且
雖已建築完成並供人居住，卻自始未依法申請建築（農舍）執照，即該建築之房屋無
法證明為農舍，且部分土地供案外人張清呼建築房屋，顯然該筆土地部分面積未繼續
經營農業生產，而否准退還稅款。原告訴稱系爭房屋是否屬於與農地不可分離之農舍
，係為事實認定問題，而非合法建築與否之問題，況系爭農舍業經土庫鎮公所於八十
六年十二月二十二日核發合法農舍之使用執照，自不能排除其為農舍之事實。又系爭
土地上雖有案外人張文勇全戶設籍，惟農業發展條例施行細則第十四條及第二十一條
規定並未將他人設定住所，即視為變更使用之法律擬制；系爭農地於贈與時繼續經營
農業之生產，有里長及耕作者之書面證明，且系爭房屋為與農業經營不可分離使用，
並已於八十六年十二月二十二日取得合法農舍之使用執照及有多年來依法繳納房屋稅
證明其為農舍事實，原處分缺乏法律之依據，引據之行政命令又無法規之授權，明顯
違法，應予撤銷云云。查系爭建築物於贈與前其所有權除張清芳持分二分之一外，其
餘二分之一為案外人張清呼所有，並有張清呼之繼承人張文勇全戶設籍，有房屋稅籍
證明書及戶籍謄本附原處分卷可稽，並經土庫鎮公所查證自八十一年至八十四年間，
無申請農業經營不可分離使用之農舍，亦有該公所八十五年二月十四日土鎮財字第○
一三二一號函附原處分卷可證，系爭土地既有案外人之房屋，則該筆土地於贈與時確
有部分面積未繼續經營農業生產之事實甚明。雖系爭房屋嗣經雲林縣土庫鎮公所於八
十六年十二月二十二日核發使用執照，惟查系爭土地為非都市土地之農牧用地，依實
施都市計畫以外地區建築物管理辦法規定，土地所有人只能興建自用農舍，系爭房屋
既有二分之一為他人所有，顯非自用農舍，另被告依雲林縣稅捐稽徵處虎尾分處所提
供之房屋稅主檔現值查詢資料，查得系爭房屋並未依房屋稅條例第十五條第六款免徵
房屋稅，原告主張贈與時系爭房屋供存放農具、牧養家畜及堆放農作物之用，亦無足
採。至張文勇全戶戶籍雖於八十二年三月十二日遷出，惟並不影響系爭土地有部分面
積未繼續經營農業生產之事實。原告所提里長證明書既與事實不符，尚不能採信。又
行為時遺產及贈與稅法第二十條第五款及農業發展條例第三十一條規定旨在鼓勵能自
耕之繼承人或受贈人就繼承或受贈之土地全部繼續經營農業生產者，予以免徵遺產稅
或贈與稅之優惠，財政部七十八年八月三日台財稅字第七八○二○八四八一號函釋繼
承或承受之農業用地，在經營生產不滿五年期間內部分面積未繼續經營農業生產，應
就全部免稅土地追繳應納稅賦，並未違反上開法律規定意旨，自應予適用。系爭土地
於贈與時既有部分面積未繼續經營農業生產，原告嗣後申請退還原繳納贈與稅款，被
告否准其所請，並無違誤，一再訴願決定遞予維持，亦無不合，原告起訴論旨，難認
有理由，應予駁回。
據上論結，本件原告之訴為無理由，爰依行政訴訟法第二十六條後段，判決如主文。
中    華    民    國     八十八      年      三      月       四        日
                    行 政 法 院 第 三 庭
                                審 判 長 評  事      高　啟　燦
                                         評  事      吳  明  鴻
                                         評  事      黃  合  文
                                         評  事      蔡  進  田
                                         評  事      鄭  淑  貞
右  正  本  證  明  與  原  本  無  異
                                         法院書記官  阮  桂  芬
中    華    民    國     八十八      年      三      月       四        日
